台灣高等法院高雄分院民事判決　九十一年度上字第一一二號
　　　上　訴　人　戊○○
　　　訴訟代理人　甲○○
　　　　　　　　　乙○○
　　　上　訴　人　丙○○
　　　被上訴人　　丁○○
右當事人間請求分割共有物事件，上訴人對於中華民國九十一年三月十九日臺灣屏東
地方法院九十年度訴字第二五六號第一審判決提起上訴，本院判決如左：
    主    文
原判決廢棄。
兩造共有坐落屏東縣高樹鄉○路○段舊大路關小段二八二地號，面積壹點柒柒貳伍公
頃土地，應分割為如附圖乙案所示，編號一部分面積零點伍玖零捌公頃分歸上訴人丙
○○所有；編號二部分面積零點伍玖零捌公頃分歸被上訴人丁○○所有；編號三部分
面積零點伍陸貳壹公頃及編號四部分面積零點零貳捌捌公頃分歸上訴人戊○○所有。
第一、二審訴訟費用由上訴人戊○○、丙○○各負擔三分之一，餘由被上訴人負擔。
    事實及理由
一、本件為分割共有物之訴訟，訴訟標的對於共同訴訟之各人必須合一確定，雖僅戊
    ○○提起上訴，依民事訴訟法第五十六條第一項第一款規定，效力及於同造之丙
    ○○，應併列為上訴人。又上訴人丙○○經未於言詞辯論期日到場，核無民事訴
    訟法第三百八十六條所列各款情形，爰依被上訴人聲請由其一造辯論判決。
二、被上訴人起訴主張：坐落屏東縣高樹鄉○路○段舊大路關小段二八二地號面積一
    ．七七二五公頃土地（以下簡稱系爭土地），乃兩造所共有，系爭土地各共有人
    應有部分，分別為被上訴人三分之一，上訴人丙○○、戊○○各為三分之一。系
    爭土地目前均為兩造分別占有耕作，無不予分割之約定，亦無不能分割之情形，
    因各共有人不能達成分割之協議，爰訴請裁判分割。
    上訴人均同意系爭土地原物分割，上訴人丙○○請求依現耕種位置（即附圖編號
    一）及持分面積分配，上訴人戊○○則主張伊現耕種位置在附圖甲案編號三，如
    依現狀分割，地形過於狹長，且僅能倚靠南方之水渠灌溉，該水渠水量少，較諸
    被上訴人耕種位置在甲案編號二，可以使用北方水量較多之溝渠灌溉，有失公平
    ，而如以附圖乙案縱向分割，可使分得土地地形方正，且二人均可同時利用南北
    方之溝渠灌溉，利於農作；如依乙案分割，伊同意負擔編號四之道路用地。
三、原審就系爭土地分割為如附圖甲案所示編號一部分面積０．五九０八公頃歸上訴
    人丙○○取得，編號二部分面積０．五九０八公頃歸被上訴人取得，編號三部分
    面積０．五六二一公頃及編號四部分面積０．０二八八公頃歸上訴人戊○○取得
     。上訴人戊○○就原審所為判決不服，求為將原判決廢棄，改依如乙案所示之
    方法為縱向分割；上訴人丙○○於本院未為任聲明。被上訴人則求為駁回上訴之
    判決。
四、本件被上訴人主張系爭土地為兩造所共有，各共有人應有部分各為三分之一，目
    前均為共有人依分管範圍占有種植農作，無不分割之約定，且就分割方法不能獲
    致協議，業據其提出土地登記謄本、地籍圖登記謄本為證，且為上訴人所不爭執
    ，堪信為實在。按農業發展條例第十六條規定，每宗耕地分割後每人所有面積未
    達０．二五公頃者，不得分割。系爭土地分割後每人分得面積均達零點二五公頃
    以上，並無不能分割之情形。再按除因物之使用目的不能分割或契約定有不可分
    割之期限者外，共有人得隨時請求分割共有物；又共有物之分割，依共有人協議
    之方法行之，分割之方法不能協議者，法院得依任何共有人之聲請，以原物分配
    於各共有人，民法第八百二十三條第一項、第八百二十四條第一、二項分別定有
    明文。系爭土地依其使用目的既非不能分割或約定有不可分割之期限，復不能就
    分割方法達成協議，則被上訴人請求裁判分割，即屬有據。
五、查系爭土地為農牧用地，現供種植農作使用，地形規則，呈東西狹長形，土地東
    邊有一十米寬道路，餘三邊有三米寬之產業道路環繞；東邊及南、北各臨灌溉溝
    渠，東邊及北邊之灌溉溝渠，水量較豐，南邊之溝渠，水量不多，且南北向之溝
    渠流向均由東向西，又各共有人均在系爭土地上種植檳榔樹，樹齡自八年至二十
    年不等，及上訴人戊○○另種有一部分檸檬樹；上訴人戊○○以附圖編號四部分
    之土地請鄉公所舖設柏油馬路等情，業經原審法院勘驗明確，製有勘驗筆錄及使
    用現況略圖在卷可稽，並囑託屏東縣里港地政事務所派員實施測量製有使用現況
    成果圖，及有被上訴人提出之土地登記謄本、兩造提出之照片及現況圖附卷為憑
    ，且為兩造所不爭執。
六、按裁判上分割共有土地時，並非必須完全依分管契約以為分割，而應斟酌土地之
    經濟上價值，並求各共有人分得土地之價值相當，利於使用 (最高法院八十五年
    台上字第五三號參照) 。系爭土地供農耕使用，其土地之四圍均有道路可供對外
    聯絡之用，且大部分之作物均為檳榔樹，樹齡固有不同，惟各共有人若因分割結
    果，致原使用之位置有所變易，亦僅產生檳榔樹互易之情形，不須砍除作物，不
    致造成重大之損失。則本件分割之時，在經濟考量上，自以耕種及灌溉之便利為
    首要。系爭土地呈東西狹長形，三面環繞之水溝，東邊及北面為供農田水利灌溉
    用之溝渠，有充裕之水源；南面則是類似排水用之水道，水流量少，有上訴人戊
    ○○提出之照片可稽（本院卷五七至六十頁），並為被上訴人所不爭執（本院卷
    六五頁）。是本院審酌系爭土地如依甲案分割，除上訴人丙○○依使用現狀，土
    地仍然方正，且無不利灌溉之情況外，上訴人戊○○及被上訴人分得之土地將更
    呈東西長、南北窄之地形，不利耕種，且戊○○之土地全部位在南方，其相臨南
    方水道之上游復在丙○○土地南邊，以其水流量小，至下游地帶，更不利灌溉，
    顯然對上訴人戊○○不公；如依乙案分割，則合於丙○○之使用現狀，且共有人
    三人分得之土地，均屬方正之地形，便於土地之利用，而戊○○及被上訴人均可
    同時引南、北之水源以供灌溉，及被上訴人位於水源之上游，並無不利。從而，
    本院以系爭土地性質上屬農地，土地之使用現狀及灌溉之需，及兩造各自所陳之
    意願等情，為求充分發揮土地使用之經濟利益，兼顧兩造間公平原則等情，認以
    採如附圖所示乙案之分割方案，較為公平合理。原審之分割方法，尚有未洽；上
    訴意旨求為廢棄改判，為有理由，爰由本院將原判決廢棄，改判如主文第二項所
    示。
七、據上論結，本件上訴為有理由，依民事訴訟法第四百五十條、第七十八條、第八
    十一條第二款，判決如主文。
中　　　華　　　民　　　國　　九十一　　年　　　八　　　月　　十四　　　日
                                      臺灣高等法院高雄分院民事第六庭
~B1審判長法官　許明進
~B2　　　法官　李炫德
~B3　　　法官　謝肅珍
右為正本係照原本作成。
如對本判決上訴，須於判決送達後二十日內向本院提出上訴狀，其未表明上訴理由者
，應於上訴後二十日內向本院提出上訴理由書（均須按他造當事人之人數附繕本）。
上訴時應提出委任律師或具有律師資格之人之委任狀，並依附註條文規定辦理。
~B法院書記官　鄭翠芬
中　　　華　　　民　　　國　　九十一　　年　　　八　　　月　　十四　 　 日
附註：民事訴訟法第四百六十六條之一：對於第二審判決上訴，上訴人應委任律師為
訴訟代理人，但上訴人或其法定代理人具有律師資格者，不在此限。
上訴人之配偶、三親等內之血親、二親等內之姻親，或上訴人為法人、中央或地方機
關時，其所屬專任人員具有律師資格並經法院認適當者，亦得為第三審訴訟代理人。
第一項但書及第二項情形，應於提起上訴或委任時釋明之。
